臺灣高等法院民事判決　　　　　　95年度保險上更(一)字第11號
上　訴　人　丙○○
　　　　　　戊○○
兼　上２人
法定代理人　丁○○
共　　　同
訴訟代理人　李鳳翱律師
被　上訴人　新光人壽保險股份有限公司
法定代理人　甲○○
訴訟代理人　乙○○
　　　　　　己○○
　　　　　　黃訓章律師
上列當事人間給付保險金事件，上訴人對於中華民國93年8月5日
臺灣桃園地方法院93年度保險字第 1號第一審判決提起上訴，經
最高法院第一次發回更審，本院於96年4月3日言詞辯論終結，判
決如下：
    主  文
原判決廢棄。
被上訴人應給付上訴人新台幣貳佰萬元，及自民國九十二年一月
十九日起，至清償日止，按週年利率百分之十計算之利息。
第一、二審及發回前第三審訴訟費用由被上訴人負擔。
    事實及理由
一、本件上訴人主張略以：其等被繼承人蘇蕙珍即上訴人丁○○
    之配偶、上訴人丙○○及戊○○之母，於任職法務部桃園少
    年輔育院期間，參加訴外人有限責任台北區司法大廈司法機
    關員工消費合作社向被上訴人投保之企業團體意外險，並以
    上訴人為受益人，保險期間自民國91年9月15日起至92年9月
    15日止。嗣蘇蕙珍於91年10月20日死亡，經台灣桃園地方法
    院檢察署檢察官督同法醫師相驗解剖，判斷係因吸入嘔吐物
    窒息死亡，並認定死亡原因為意外。按該死亡原因顯非因身
    體內部器官老化衰竭、內部疾病或細菌感染所引起，屬外來
    突發事故所致，為系爭保險契約之承保範圍。又檢察官相驗
    報告書雖研判蘇蕙珍係因腦部疾病發作，致無法正常排除嘔
    吐物始窒息死亡云云，惟此認定欠缺醫學上證據，且檢察官
    不具病理檢驗之專業能力，該記載顯屬率斷。況檢察官仍記
    載死因為「意外吸入嘔吐物而窒息死」，顯見該報告書僅係
    檢察官以蘇蕙珍無他殺嫌疑，供簽請報結之用，自不得以此
    證明蘇蕙珍係因腦部疾病而引起死亡。再者，行政院國軍退
    除役官兵輔導委員會台北榮民總醫院（下稱台北榮民總醫院
    ） 96年1月29日北總神字第0960002204號函雖表示「寡樹突
    神經膠細胞瘤」有時會引發癲癇發作並導致意識暫時不清及
    嘔吐，而癲癇發作亦可能因意識喪失而無法自行排出嘔吐物
    云云，惟亦表示無法判斷蘇蕙珍當時是否有因「寡樹突神經
    膠細胞瘤」發生癲癇症狀。況蘇蕙珍生前從未有癲癇症狀，
    被上訴人既未舉證證明蘇蕙珍係因腦部疾病發作而無法正常
    排除嘔吐物致窒息死亡，自不得拒絕給付保險金。再者，並
    非任何人被異物阻塞呼吸道導致窒息時，皆可以自行排除，
    故亦不得以蘇蕙珍無法自力排除嘔吐物，即認係因癲癇發作
    之故。且檢察官相驗報告書、法務部法醫研究所鑑定書及榮
    總鑑定結果亦均認定蘇蕙珍係因意外而死亡。詎上訴人於92
    年1月3日檢附相關文件向被上訴人請求給付保險金新台幣（
    下同 ）200萬元，上訴人竟以蘇蕙珍非因意外死亡為由拒絕
    理賠，爰依系爭保險契約請求被上訴人給付保險金等語。於
    原審為聲明：被上訴人應給付上訴人200萬元及自92年1月19
    日起至清償日止，按年息10% 計算之利息（原審判決上訴人
    敗訴，上訴人不服提起上訴，經本院前審判決上訴人勝訴，
    被上訴人提起第三審上訴，最高法院嗣即廢棄本院前審判決
    ，並發回本院審理）。並上訴聲明：(一)原判決廢棄。(二)被上
    訴人應給付上訴人200萬元及自92年1月19日起至清償日止，
    按年息10%計算之利息。(三)訴訟費用由被上訴人負擔。
二、被上訴人則以：系爭保險契約保單條款第 2條係約定被保險
    人於契約有效期間內，因遭受意外傷害事故，致其身體蒙受
    傷害而致殘廢或死亡時，被上訴人始應依約給付保險金。而
    所謂意外傷害事故係指非因疾病引起之外來、突發事故。蘇
    蕙珍經法醫解剖確認係因「腦部疾病發作致無法正常排除嘔
    吐物始窒息死亡」，台北榮總醫院96年 1月29日北總神字第
    096000204號回函之鑑定意見亦認同前開見解 ，足見蘇蕙珍
    腦部患有寡樹突神經膠細胞瘤，與因嘔吐物窒息死亡有直接
    因果關係。按蘇蕙珍既係因腦部疾病發作而嘔吐，並吸入自
    己嘔吐物窒息死亡，自屬內在疾病引起之死亡，非屬意外傷
    害事故。又桃園地檢署檢察官於蘇蕙珍相驗屍體證明書上勾
    選死因為「意外死」及台北榮總醫院鑑定意見認定「應屬意
    外」等用語，均與保險契約所稱之「意外傷害事故」定義不
    同，不得以此推論已符合系爭保險契約理賠要件。是被上訴
    人請求給付保險金，實有不合等語，資為抗辯。爰答辯聲明
    ：(一)上訴駁回。(二)訴訟費用由上訴人負擔。
三、兩造不爭執之事實：
  (一)訴外人有限責任台北區司法大廈司法機關員工消費合作社於
    91年9月15日， 向被上訴人投保企業團體意外險，上訴人丁
    ○○之配偶即上訴人丙○○、戊○○之母蘇蕙珍，當時任職
    法務部所屬桃園少年輔育院期間，以該機關為要保單位，參
    加上開保險 (保單號碼：D095888)，指定意外身故保險金受
    益人為法定繼承人即上訴人， 保險期間自91年9月15日午夜
    12時起，至92年9月15日午夜12時止。
  (二)被保險人蘇蕙珍於91年10月20日因吸入嘔吐物窒息死亡，上
    訴人於92年1月3日備齊相關文件向被上訴人申請理賠，被上
    訴人以被保險人蘇蕙珍死亡原因，與系爭保險契約保單條款
    第2條所約定之意外傷害事故不符，拒絕理賠。
四、本件兩造爭執要點為：被保險人蘇蕙珍死亡之原因，是否與
    系爭保險契約約定之「意外傷害事故」相符？茲就兩造爭點
    分述如下：
  (一)按「保險契約之解釋，應探求契約當事人之真意，不得拘泥
    於所用之文字；如有疑義時，以作有利於被保險人之解釋為
    原則。」 保險法第54條第2項定有明文；又保險契約率皆為
    定型化契約，「定型化契約條款如有疑義時，應為有利於消
    費者之解釋。」 消費者保護法第11條第2項亦有明文。復「
    意外傷害保險乃相對於健康保險，健康保險係承保疾病所致
    之損失；意外傷害保險則在承保意外傷害所致之損失。人之
    傷害或死亡之原因，其一來自內在原因，另一則為外在事故
    (意外事故)。內在原因所致之傷害或死亡，係指被保險人因
    罹犯疾病、細菌感染、器官老化衰竭等身體內部因素所致之
    傷害或死亡；至外來事故 (意外事故)， 則係指內在原因以
    外之一切事故而言，其事故之發生為外來性、偶然性，而不
    可預見，除保險契約另有特約不保之事項外，意外事故均屬
    意外傷害保險所承保之範圍。」（最高法院95年度台上字第
    327號判決意旨參照）。 「被保險人或受益人僅須證明保險
    事故之損害業已發生即可，保險人如主張其有免責事由，應
    由保險人負舉證之責。」 （最高法院74年度台上字第848號
    判決意旨參照）。
  (二)查本件系爭企業團體意外險附約保單條款第2條係約定：「
    被保險人於本契約有效期間內，因遭受意外傷害事故，致其
    身體蒙受傷害而致殘廢或死亡時，依照本契約的約定，給付
    保險金。前項所稱意外傷害事故，指非由疾病引起之外來突
    發事故」等語，有新光企業團體意外保險保險單條款在卷可
    按（見保險字第206號卷第35頁）。 又查被保險人蘇蕙珍於
    91年10月20日死亡後，經臺灣桃園地方法院檢察署檢察官督
    同法醫師陳明宏、檢驗員李漢宗及蘇蕙珍之家屬即上訴人丁
    ○○及蘇俊宏會同解剖，以鑑定死亡原因，經法務部法醫研
    究所鑑定結果為：「一、肉眼觀察結果：．．．口鼻旁臉頰
    上有疑似嘔吐物流動痕跡。．．．。食道及氣管內普遍有嘔
    吐物，嘔吐物充塞至兩側支氣管。．．．大腦表面在右大腦
    半球額葉發現一腫瘤直徑7 公分，連續切面檢查，腫瘤中心
    源自大腦白質，且向上波及表面灰質，腫瘤中心呈現壞死出
    血，並有空腔退性變化，周圍有鈣化區域。摘取胸腹腔內臟
    器逐一檢查，量秤，分述如下。．．．食道及氣管內普遍
    有嘔吐物，嘔吐物充塞至兩側支氣管。．．．．．小支氣
    管腔內有異物填塞。．．． 二顯微鏡觀察結果：．．肺臟：
    異物吸入。．．．腦髓 ；寡樹突神經膠細胞瘤。．．4病理
    判斷：死者死因為嘔吐物吸入，造成窒息死亡。死者腦
    部發現寡樹突神經膠細胞瘤。鑑定結果：死者蘇蕙珍，．．
    ．，『解剖結果死因為嘔吐物吸入，窒息死亡，死亡方式為
    意外』」，有法務部法醫研究所91年12月4日法醫理字第091
     0003876號函檢附該所法醫所醫鑑字第1537號鑑定報告書
    在卷可按（見桃園地檢察署90年度相字第1606號相驗卷第44
    至51頁，影本附本院保險上字第60號卷1第50頁）。 依該鑑
    定報告書所示，被保險人蘇蕙珍死亡原因為「因嘔吐物吸入
    ，窒息死亡，死亡方式為意外」等語。被保險人蘇蕙珍既係
    因「嘔吐物吸入，窒息死亡」，顯非身體內部器官老化衰竭
    、內在疾病或細菌感染所引起，而係外來突發事故所致，則
    上訴人主張被保險人蘇蕙珍因「嘔吐物吸入，窒息死亡」，
    在系爭企業團體意外傷害保險承保範圍，即屬有據。
  (三)被上訴人雖辯稱：本件被保險人蘇蕙珍經法醫解剖確認為「
    因腦部疾病發作致無法正常排除嘔吐物始窒息死亡」，故蘇
    蕙珍死亡係因其本身內在疾病所引起，與系爭保險單條款第
    2條約定之「遭遇外來突發的意外傷害事故 」不符云云。惟
    查，被保險人蘇蕙珍生前腦部雖患有寡樹突神經膠細胞瘤，
    惟其死亡原因經解剖鑑定結果為「因嘔吐物吸入，窒息死亡
    ，死亡方式為意外」，已如前述，並無被上訴人所辯「係因
    腦部疾病發作致無法正常排除嘔吐物始窒息死亡」之情事。
    至檢察官之相驗報告書雖記載「六、應否分案偵查：本件死
    者經解剖後發覺其生前腦部患有寡樹突神經膠細胞瘤，且死
    亡時並未服用毒物，研判係因腦部疾病發作致無法正常排除
    嘔吐物始窒息死亡，再經詢問死者丈夫丁○○及姊姊蘇俐玫
    ，２人對於死亡原因均表示無意見，本件查無他殺嫌疑，擬
    予報結」等語（見本院保險上字第60號卷１第44頁），研判
    蘇蕙珍係因腦部疾病發作致無法正常排除嘔吐物始窒息死亡
    。因相驗報告書係檢察官認蘇蕙珍無他殺嫌疑，擬簽請核准
    報結之用，係檢察官主觀上見解之表示，檢察官本身並不具
    有病理檢驗之專業能力，既無任何醫學上證據足以佐證，如
    此記載尚不得作為蘇蕙珍係因其本身內在疾病引起死亡之證
    據。
  (四)又查據台北榮民總醫院96年１月29日北總神字第0960002204
    號函（見本院卷第58頁）覆本院，說明「寡樹突神經膠細胞
    瘤…有時會引發癲癇發作有可能導致意識暫時不清及嘔吐，
    但就這個案而言，無法判斷嘔吐適逢病情發作，因為當時並
    無目擊者可供描述。」等語，顯見本件依被保險人死亡當時
    經過之資料不足證明嘔吐原因係寡樹突神經膠細胞瘤所致，
    且被保險人生前從未有過類似癲癇症狀之發生，此觀被保險
    人生前從未有針對此一疾病或與其相關之就診病歷資料可考
    。又觀前揭函覆說明欄第３項「腦部有寡樹突神經膠細胞瘤
    之患者，癲癇發作『可能』因意識喪失而無法自行排嘔吐物
    。」說明被保險人雖有可能因癲癇發作，導致意識喪失而無
    法自行排除嘔吐物，惟尚無法確定被保險人於事發當時即使
    恰逢「寡樹突神經膠細胞瘤」引起癲癇症狀發作即無法排出
    嘔吐物；況現實上亦非任何正常人於遭逢異物阻塞呼吸道導
    致窒息時，皆有能力自力排除，自不得以被保險人無法自力
    排除嘔吐物，即認定其係因癲癇發作之故。是以該醫院綜合
    種種跡象顯示，判定本件被保險人之死亡「應屬意外無誤」
    ( 見同函說明欄第4項)，本院綜合上述保險契約所載內容，
    自足以認定此所謂「意外」，與保險契約所載「意外傷害事
    故」之內涵相同。被上訴人稱被保險人係因腦部疾病發作，
    致無法正常排除嘔吐物始窒息死亡，並未舉證證明，被上訴
    人空言所辯，自不足採信。
五、按「被保險人於本契約有效期間內遭受第２條約定的意外傷
    害事故時，要保人、被保險人或受益人應於知悉意外傷害事
    故發生後10日內將事故狀況及被保險人的傷害程度，通知本
    公司（指被上訴人）。並於通知後儘速檢具所需文件向本公
    司申請給付保險金。本公司應於收齊前項文件15日內給付之
    。逾期本公司應按週年利率１分加計利息給付。但逾期事由
    可歸責於要保人或受益人者，本公司得不負擔利息。」為系
    爭保單條款第21條所約定（見保險字第206號卷第36頁）。
    查被上訴人於92年1月3日收齊上訴人申請理賠之證明文件，
    為被上訴人所不爭執，以92年1月3日之翌日起算15日後，即
    自92年 1月19日起計算被上訴人遲延給付之利息，亦屬有據
    。
六、綜上所述，上訴人主張為可採，被上訴人抗辯為無可取。從
    而，上訴人依系爭保險契約之約定，請求被上訴人給付保險
    金200萬元及自92年1月19日起，至清償日止，按年息10% 計
    算之法定遲延利息，為有理由，應予准許。原審為上訴人敗
    訴之判決，尚有未洽。上訴意旨指摘原判決不當，求予廢棄
    改判，為有理由。爰由本院予以廢棄改判，如主文第２項所
    示。
七、本件事證已臻明確，兩造間其餘攻擊防禦方法及所提立證資
    料，經審酌後核與本判決結果不生任何影響，爰不逐一論列
    ，附此敘明。
八、據上論結 ，本件上訴為有理由，依民事訴訟法第450條、第
    78條，判決如主文。
中　　華　　民　　國　　96　　年　　4 　　月　　17　　日
                    民事第七庭
                        審判長法　官  鄭三源
                              法　官  王聖惠
                              法　官  黃嘉烈
正本係照原本作成。
如不服本判決，應於收受送達後20日內向本院提出上訴書狀，其
未表明上訴理由者，應於提出上訴後20日內向本院補提理由書狀
（均須按他造當事人之人數附繕本）上訴時應提出委任律師或具
有律師資格之人之委任狀；委任有律師資格者，另應附具律師資
格證書及釋明委任人與受任人有民事訴訟法第466條之1第１項但
書或第2項（詳附註）所定關係之釋明文書影本。
中　　華　　民　　國　　96　　年　　4 　　月　　18　　日
　　　　　　　　　            書記官  倪淑芳
附註：
民事訴訟法第466條之1（第1項、第2項）：
對於第二審判決上訴，上訴人應委任律師為訴訟代理人。但上訴
人或其他法定代理人具有律師資格者，不在此限。
上訴人之配偶、三親等內之血親、二親等內之姻親，或上訴人為
法人、中央或地方機關時，其所屬專任人員具有律師資格並經法
院認為適當者，亦得為第三審訴訟代理人。
